臺灣苗栗地方法院民事簡易判決
110年度苗簡字第326號
原      告  台北富邦商業銀行股份有限公司

法定代理人  程耀輝  
訴訟代理人  宋坤龍  
            陳朝舜  
            廖啓邦  
被      告  何俊杰  
            何宗駿  
            何俊輝  
            何麗華  
            何志鴻  

            何震    


上列當事人間代位請求分割共有物事件，本院於民國110年9月28
日言詞辯論終結，判決如下：
　　主  文
被告就被繼承人何錦章所遺如附表一所示之遺產，應按如附表二
所示應繼分比例分割為分別共有。
原告其餘之訴駁回。
訴訟費用由兩造按附表三所示比例負擔。
    事實及理由
壹、程序方面
一、按訴狀送達後，原告不得將原訴變更或追加他訴，但該訴訟
    標的對於數人必須合一確定時，追加其原非當事人之人為當
    事人者，不在此限，民事訴訟法第255條第1項第5款定有明
    文。又遺產屬於繼承人全體公同共有，故就公同共有權利為
    訴訟者，乃屬固有必要共同訴訟，應由公同共有人全體一同
    起訴或被訴，否則於當事人之適格即有欠缺（最高法院99年
    度台上字第610號判決參照）。查原告時起訴時僅列何俊杰
    為被告，嗣於民國110年3月8日具狀追加其餘繼承人即何宗
    駿、何俊輝、何麗華、何志鴻、何震為被告（見本院卷第63
    頁），因原告本件係代位請求分割被告繼承之遺產，屬固有
    必要共同訴訟，是原告所為被告之追加，核屬因訴訟標的對
    當事人必須合一確定，而追加原非當事人之人為當事人，揆
    諸首開規定，應予准許。
二、次按不變更訴訟標的，而補充或更正事實上或法律上之陳述
    者，非為訴之變更或追加，民事訴訟法第256條定有明文。
    查原告於110年3月8日具狀更正請求分割如附表一編號1所示
    不動產之權利範圍為「11/72」（見本院卷第67、69頁），
    並未變更訴訟標的，核屬更正事實上之陳述，揆諸前揭規定
    ，應予准許。
三、被告經合法通知，均未於言詞辯論期日到場，核無民事訴訟
    法第386條各款所列情形，爰依原告之聲請，由其一造辯論
    而為判決。
貳、實體方面
一、原告主張：被告即債務人何俊杰積欠原告債務新臺幣（下同
    ）3,391,548元及利息、費用（下稱系爭債務）迄未償還，
    其被繼承人何錦章於105年5月30日死亡，遺有如附表一所示
    之財產（下稱系爭遺產），由被告共同繼承，應繼分各如附
    表二所示，因遺產於分割前屬全體繼承人公同共有，何俊杰
    本得行使遺產分割請求權取得財產，進而清償前開債務，惟
    其怠於行使，顯然妨礙原告對其所繼承之遺產聲請強制執行
    ，原告為保全債權，爰依民法第242條、第1164條等規定，
    代位債務人即何俊杰提起分割遺產之訴等語。並聲明：被告
    就被繼承人何錦章所遺如附表一所示之遺產，應按如附表二
    所示應繼分比例分割為分別共有。
二、被告均未於言詞辯論期日到場，亦未提出書狀作任何聲明或
    陳述。
三、原告主張何俊杰積欠原告系爭債務迄未償還，其被繼承人何
    錦章遺有系爭遺產，由被告共同繼承之事實，業據其提出臺
    灣臺北地方法院106年度司執字第105454號債權憑證、財政
    部中區國稅局遺產稅免稅證明書、土地登記第一類謄本、繼
    承系統表、除戶謄本及戶籍謄本等件為證（見本院卷第71至
    145頁），且有本院依職權調閱之系爭遺產繼承登記原案資
    料在卷可稽（見本院卷第37至47頁）。而被告經合法通知，
    均未於言詞辯論期日到場，亦未提出書狀加以否認或爭執，
    依民事訴訟法第280 條第3 項前段準用同條第1 項規定，視
    同自認，是本院審酌原告提出之上開證據，自堪信為真實。
四、原告主張代位請求分割系爭遺產，是本件所應審究之重點厥
    為：原告得否依民法第242條前段規定，代位被告何俊杰請
    求分割系爭遺產？茲析述如下：
（一）按債權人依民法第242條規定行使代位權，係代位行使債
      務人之權利，而行使之結果，利益仍歸屬於債務人，並非
      對債務人行使權利，故在訴訟上，債權人對債務人並無何
      種權利主張，自不得將被代位人（即債務人）列為共同被
      告，否則其權利保護要件自有欠缺，應將其對於債務人部
      分之訴予以駁回（最高法院69年度台上字第2745號判決意
      旨參照）。本件原告以其債務人何俊杰為共同被告訴請分
      割遺產，惟原告係基於債權人之地位，依民法第242條規
      定代位其債務人何俊杰提起本件訴訟，以行使債務人何俊
      杰對「其他繼承人」之遺產分割請求權，因非一身專屬權
      而得行使，且行使之結果，債務人何俊杰亦同受拘束，不
      因其非當事人而認有為分割登記上之困難，揆諸上開說明
      ，本件原告就何俊杰部分之起訴，並無權利保護必要，應
      予駁回如主文第2項所示。
（二）次按債務人怠於行使其權利時，債權人因保全債權，得以
      自己之名義，行使其權利，但專屬於債務人本身者，不在
      此限，民法第242條定有明文。此項代位權行使之範圍，
      就同法第243條但書規定旨趣推之，並不以保存行為為限
      ，凡以權利之保存或實行為目的之一切審判上或審判外之
      行為，諸如假扣押、假處分、聲請強制執行、實行擔保權
      、催告、提起訴訟等，債權人皆得代位行使；又若執行法
      院已就系爭房地之公同共有權利為查封，如債務人有怠於
      辦理遺產分割之情形，尚非不得由債權人代位提起分割遺
      產訴訟（最高法院69年台抗字第240號判例、99年度台抗
      字第392號裁定意旨、臺灣高等法院暨所屬法院104年法律
      座談會民事類提案第7號法律問題研討結果參照）。次按
      繼承人有數人時，在分割遺產前，各繼承人對於遺產全部
      為公同共有；繼承人得隨時請求分割遺產，民法第1151條
      、第1164條分別定有明文。民法第1164條所定之遺產分割
      ，係以整個遺產為一體為分割，並非以遺產中個別之財產
      分割為對象，亦即遺產分割之目的在廢止遺產全部之公同
      共有關係，而非旨在消滅個別財產之公同共有關係，其分
      割方法應對全部遺產整體為之（最高法院97年度台上字第
      103號判決意旨參照）。查原告對何俊杰之債權未獲清償
      ，而被告共同繼承系爭遺產之事實，已如前述。又系爭遺
      產無不能分割之情形，亦無不分割之約定。惟因何俊杰怠
      於行使遺產分割請求權，致原告無法就何俊杰分得部分執
      行，以清償債權。是原告為保全對何俊杰之債權，自得依
      民法第242條之規定，代位行使何俊杰之遺產分割請求權
      ，訴請分割系爭遺產。
（三）再按公同共有物分割之方法，除法律另有規定外，準用關
      於共有物分割之規定，依共有人協定之方法行之；分割之
      方法不能協議決定，或於協議決定後因消滅時效完成經共
      有人拒絕履行者，法院得因任何共有人之請求，命為下列
      之分配：一、以原物分配於各共有人。但各共有人均受原
      物之分配顯有困難者，得將原物分配於部分共有人。二、
      原物分配顯有困難時，得變賣共有物，以價金分配於各共
      有人；或以原物之一部分分配於各共有人，他部分變賣，
      以價金分配於各共有人，民法第830條第2項、第824條第1
      項及第2項亦分別定有明文。另裁判分割共有物，究依何
      種方式為適當，法院有自由裁量之權，並應斟酌當事人之
      聲明、共有物之性質、經濟效用及全體共有人之利益等情
      事公平決之，不受當事人聲明之拘束。復按在公同共有遺
      產分割自由之原則下，民法第1164條規定繼承人得隨時請
      求分割遺產，該條所稱之「得隨時請求分割」，依同法第
      829條及第830條第1項規定觀之，自應解為包含請求終止
      公同共有關係在內，俾繼承人之公同共有關係歸於消滅而
      成為分別共有，始不致與同法第829條所定之旨趣相左，
      庶不失繼承人得隨時請求分割遺產之立法本旨。換言之，
      終止遺產之公同共有關係，既應以分割方式為之，則將遺
      產之公同共有關係終止改為分別共有關係，性質上自亦屬
      分割遺產方法之一（最高法院82年度台上字第748號、85
      年度台上字第1873號、93年度台上字第2609號判決意旨參
      照）。次按遺產繼承人，除配偶外，依左列順序定之：一
      、直系血親卑親屬。二、父母。三、兄弟姊妹。四、祖父
      母；第1138條所定第一順序之繼承人，有於繼承開始前死
      亡或喪失繼承權者，由其直系血親卑親屬代位繼承其應繼
      分；同一順序之繼承人有數人時，按人數平均繼承，民法
      第1138條、第1140條、第1141條分別定有明文。查原告主
      張系爭遺產應依應繼分之比例分割為分別共有，核無不當
      ，符合各繼承人之公平，自屬可採。又何俊杰之父何錦章
      於105年5月30日死亡，遺有系爭財產，由被告共同繼承，
      應繼分各如附表二所示，有繼承系統表、除戶謄本、戶籍
      謄本等件在卷可考（見本院卷第125至145頁），並有本院
      依職權調閱之系爭遺產繼承登記原案資料在卷可憑（見本
      院卷第37至47頁）。被告就原告所提之分割系爭遺產方式
      既未到庭，亦無書狀表示無意見，本院爰審酌遺產之共有
      情形、經濟效用及全體共有人之利益等情事，認應將系爭
      遺產判決按如附表二所示應繼分比例分割為分別共有為適
      當。
五、綜上所述，原告主張代位何俊杰請求分割系爭遺產按如附表
    二所示之應繼分比例分割為分別共有，為有理由，應予准許
    ，爰判決如主文第1項所示；逾此部分之請求（對何俊杰起
    訴部分）為無理由，應予駁回。
六、本件事證已徵明確，原告其餘攻擊防禦方法及舉證，核與判
    決結果無影響，茲不再一一論述，併此敘明。
七、按因共有物分割、經界或其他性質上類似之事件涉訟，由敗
    訴當事人負擔訴訟費用顯失公平者，法院得酌量情形，命勝
    訴之當事人負擔其一部，民事訴訟法第80條之1定有明文。
    而代位分割遺產之訴，係由債權人以自己名義主張代位權，
    以保全債權為目的而行使債務人之遺產分割請求權，債權人
    與債務人之間實屬互蒙其利。是以，本件原告代位何俊杰提
    起分割遺產之訴雖有理由，惟本院認關於原告勝訴部分訴訟
    費用之負擔，以由全體繼承人各按其法定應繼分比例負擔，
    較屬公允，而原告之債務人何俊杰應負擔之部分即由原告負
    擔之，爰諭知訴訟費用之負擔如主文第3項所示。
八、訴訟費用負擔之依據：民事訴訟法第80條之1。
中　　華　　民　　國　　110 　年　　10　　月　　15　　日
                  苗栗簡易庭  法　官　何星磊
以上正本係照原本作成。
如對本判決上訴，須於判決送達後20日內向本院提出上訴狀。
如委任律師提起上訴者，應一併繳納上訴審裁判費。
                              書記官　蔡忞旻
中　　華　　民　　國　　110 　年　　10　　月　　15　　日
附表一：
編號 財產 （苗栗縣通霄鎮烏眉坑段） 權利範圍 （公同共有） 1 61地號土地 11/72 2 1119地號土地 1/6 3 1120地號土地 1/6 4 1121地號土地 1/6 

附表二：
編號 繼承人姓名 應繼分比例 1 何俊杰 1/5 2 何宗駿 1/5 3 何俊輝 1/5 4 何麗華 1/5 5 何志鴻 1/10 6 何震 1/10 

附表三：
編號 應負擔之當事人 訴訟費用負擔比例 1 原告 1/5 2 何宗駿 1/5 3 何俊輝 1/5 4 何麗華 1/5 5 何志鴻 1/10 6 何震 1/10